【裁判字號】    89,保險上,34
【裁判日期】    900130
【裁判案由】    給付保險金
【裁判全文】
台灣高等法院民事判決  八十九年度保險上字第三四號
    上  訴  人  乙  ○
                甲○○
    共      同
    訴訟代理人  蕭佳灶律師
    被  上訴人  中央信託局  設台北市○○街○段四九號
    法定代理人  黃榮顯      住.
    訴訟代理人  潘博仁      住.
                林秀卿      住.
右當事人間給付保險金事件，上訴人對於中華民國八十九年六月二十一日臺灣桃園地
方法院八十九年度保險字第二號第一審判決提起上訴，本院判決如左：
    主    文
原判決廢棄。
被上訴人應給付上訴人新台幣肆佰萬元整，及自民國八十八年十月二十二日起至清償
日止，按年利率百分之五計算之利息。
第二審訴訟費用由被上訴人負擔。
本判決第二項部分於上訴人以新台幣壹佰參拾伍萬元為被上訴人供擔保後得假執行，
但被上訴人如於假執行程序實施前，以新台幣肆佰萬元為上訴人預供擔保得免假執行
。
    事    實
甲、上訴人方面：
壹、聲明：
一、原判決廢棄。
二、被上訴人應給付上訴人新台幣肆佰萬元整，及自民國八十八年十月二十二日起至
    清償日止，按年利率百分之五計算之利息。
三、第一、二審訴訟費用均由被上訴人負擔。
四、上訴人願供擔保，請准宣告假執行。
貳、陳述：除與原判決記載相同者外，補稱略以：
一、人壽保險主管機關之財政部為合理解決爭議多時之意外傷害範圍，業經於民國八
    十六年修訂頒佈「傷害保險單示範條款」，將意外傷害保險範圍修訂，將原條文
    中「並以此意外傷害事故為直接且單獨原因」文字刪除，而將意外傷害事故定義
    範圍更廣，而達於「指非由疾病引起之外來突發事故」，即將原條文：「被保險
    人於本契約有效期間內，因遭遇外來突發的意外傷害事故，並以此意外傷害事故
    為直接且單獨原因，致其身體蒙受傷害或因而殘廢或死亡時，依照本契約的約定
    ，給付保險金。」修正為：「被保險人於本契約有效期間內，因遭受意外傷害事
    故，致其身體蒙受傷害而致殘廢或死亡時，依照本契約的約定，給付保險金。前
    項所稱意外傷害事故，指非由疾病引起之外來突發事故。」，修正後條文因此更
    可明確認定倘非因被保險人本身疾病所引致之外來突發事故，無論係直接或間接
    ，倘造成身體蒙受傷害而致殘廢或死亡時，均屬本項意外傷害保險範圍至明。
二、上訴人之子即被保險人黃立德生前身體健康並無任何宿疾，不幸於八十八年八月
    七日因喝酒後嘔吐反逆吸入胃內容物致窒息死亡，此可由國軍法醫中心鑑定結果
    係「因吸入胃內容物致窒息死亡（意外）。」「血液、尿液及胃內容物除酒精外
    不含任何毒藥物成分」，及法務部調查局檢驗通知書記載「血液中除酒精外未發
    現其他毒物成分」。
三、系爭本件飲酒所致身體器官功能改變致呼吸道吸入胃內容物窒息死亡，係由直接
    或間接來自飲酒行為等一連串之事故，依序應為「飲酒」─「消化器官功能改變
    」─「嘔吐」─「異物阻塞呼吸道」─「窒息死亡」，足以認定係屬飲酒行為引
    起之外來突發事故至為明顯。
四、有關嘔吐反逆致胃內容物阻塞呼吸道之情事，自台灣大學附屬台大醫院查復意見
    上第一項所載「就嘔吐而言，嘔吐為一種症狀．．．．其潛在病因相當多，無法
    由單一事件加以推論。」及第二項載明「酒精可能同時影響意識及腸胃蠕動．．
    ．．若酒精過量達意識不清，甚至影響咳嗽能力時，胃內容物有可能經嘔吐逆流
    入呼吸道而無法被咳出。上述過程可在身體健康無宿疾者發生。」，顯示出「嘔
    吐反逆致胃內容物阻塞呼吸道」之情形，於醫學上，並無法以單一原因結果關係
    推論，甚或健康無宿疾者亦可因酒精因素等造成至為明確。從而被保險人生前並
    無任何病疾或宿疾，身體健康情形極為良好等因素觀之，即屬上揭查復意見所示
    酒精因素所影響，足證一般人飲酒是否發生嘔吐之情形，係因各人體質而異，惟
    體質如何並非疾病，亦非臨時增加之危險因素，故因體質而發生飲酒後嘔吐致呼
    吸系統吸入胃容物致窒息死亡即屬外來突發事故所致之原因，係外來而非內在原
    因所致死亡結果，被保險人之死亡自應屬於意外事故甚明。
五、按保險法第五十四條第二項「保險契約之解釋，應探求契約當事人之真意，不得
    拘泥於所用之文字；如有疑義時，以作有利於被保險人之解釋為原則。」明文規
    定，照顧屬於弱勢族群之被保險人或受益家屬，確為保險政策與保險法令修正之
    趨勢。
參、證據：除援用原審提出者外，聲請向財團法人長庚紀念醫院函詢嘔吐之發生原因
    與疾病之關係。
乙、被上訴人方面：
壹、聲明：駁回上訴及假執行之聲請。
貳、陳述：除與原判決記載相同者外，補稱略以：
一、系爭中央人壽「團體一年定期傷害保險」保險單條款第五條規定：「被保險人於
    本契約有效期間內，因遭受意外傷害事故，致其身體蒙受傷害而致殘廢或死亡時
    ，依照本契約的約定，給付保險金。前項所稱意外傷害事故，指非由疾病引起之
    外來突發事故。」，從而所謂之意外傷害事故，其構成要件有三：（一）須為身
    體之傷害，（二）須為外來突發事故所致之傷害，（三）須為意外事故。
二、被保險人因飲酒後由於「體質關係」，引起體內消化器官機能發生功能改變，更
    可推論被保險人之所以嘔吐應係其「身體內部機能不適」（疾病）所致，自難認
    為係因外來之意外事故所引起，且本案國軍法醫中心鑑定書及法務部調查局檢驗
    通知書並無被保險人黃立德之身體有任何受有傷害之記載。足見被保險人黃立德
    之死亡原因非為身體之傷害，亦非外來事故所致之傷害，更不符合保險契約之意
    外事故概念，此亦為傷害保險與人壽保險之不同所在。
三、上訴人未就被保險人確因遭受外來突發之意外事故，致其身體蒙受傷害而致死亡
    之事實負舉證責任。
四、國立台灣大學附設醫院函復意見亦謂：「一、．．．而與消化器官相關疾病中，
    任何會引起胃腸蠕動障礙的疾病，臨床上都有可能出現嘔吐此一『症狀』，因此
    其潛在病因相當多，無法由單一事件加以推論。二、酒精可能同時影響意識及腸
    胃蠕動，其影響程度與酒精攝取量及個人體質有關。若酒精過量達意識不清，甚
    至影響咳嗽能力時，胃內容物有可能經嘔吐逆流呼吸道而無法咳出。．．．無法
    排除病人是否有潛在疾病，而此疾病可能影響病人意識、腸胃蠕動或呼吸道咳出
    異物之能力。」，足見上開被上訴人推論被保險人之死亡原因係其身體內部機能
    不適所致，難認為係因外來之意外事故所引起，應屬有據。實則本案被保險人發
    生嘔吐之「症狀」，係由其身體內部機能不適（疾病）所引起，兩者間具有相當
    之因果關係，而不符合系爭中央人壽「團體一年定期傷害保險」保險單條款第五
    條所規定之外來與突發原則。
參、證據：除援用原審提出者外，補提最高法院八十九年度台上字第二六五○號裁定
    影本。
丙、本院依聲請向財團法人長庚紀念醫院函詢嘔吐之發生原因與疾病之關係。
    理    由
一、上訴人起訴主張被上訴人曾承攬上訴人之子黃立德服務之空軍後勤司令部之團體
    意外保險，並以上訴人為受益人，黃立德不幸於八十八年八月八日在自宅發現死
    亡，經解剖鑑定係「因吸入胃內容物致窒息死亡（意外）。」「血液、尿液及胃
    內容物除酒精外不含任何毒藥物成分」，及法務部調查局檢驗通知書記載「血液
    中除酒精外未發現其他毒物成分」。系爭本件飲酒所致身體器官功能改變致呼吸
    道吸入胃內容物窒息死亡，係由直接或間接來自飲酒行為等一連串之事故，依序
    應為「飲酒」─「消化器官功能改變」─「嘔吐」─「異物阻塞呼吸道」─「窒
    息死亡」，足以認定係屬飲酒行為引起之外來突發事故，符合兩造所訂之保險契
    約保險條款第五條規定，自應負賠償責任給付保險金額四百萬元及利息。
二、被上訴人則以被保險人酒後嘔吐反逆吸入胃內容物窒息死亡，係被保險人因飲酒
    後由於「體質關係」，引起體內消化器官機能發生功能改變，被保險人之所以嘔
    吐應係其「身體內部機能不適」（疾病）所致，自難認為係因外來意外事故所引
    起，非為身體之傷害，亦非外來事故所致之傷害，不符合保險契約之意外事故，
    自毋庸負理賠責任。
三、查人壽保險主管機關之財政部為解決爭議多時之意外傷害範圍，業經於民國八十
    六年修訂頒佈「傷害保險單示範條款」，將意外傷害保險範圍修訂，將原條文中
    「並以此意外傷害事故為直接且單獨原因」文字刪除，而將意外傷害事故定義範
    圍更廣，而達於「指非由疾病引起之外來突發事故」，即將原條文：「被保險人
    於本契約有效期間內，因遭遇外來突發的意外傷害事故，並以此意外傷害事故為
    直接且單獨原因，致其身體蒙受傷害或因而殘廢或死亡時，依照本契約的約定給
    付保險金。」修正為：「被保險人於本契約有效期間內，因遭受意外傷害事故，
    致其身體蒙受傷害而致殘廢或死亡時，依照本契約的約定，給付保險金。前項所
    稱意外傷害事故，指非由疾病引起之外來突發事故。」，修正後條文因此更可明
    確認定倘非因被保險人本身疾病所引致之外來突發事故，無論係直接或間接，倘
    造成身體蒙受傷害而致殘廢或死亡時，均屬本項意外傷害保險範圍至明。而修正
    後之「外來突發事故」界定係傷害的原因出自外來而非內在，目的在排除「內發
    病症」所致的結果，故若非內發病症即應認係「外來意外」。
四、按系爭保險契約保險單條款第五條規定：「被保險人於本契約有效期間內，因遭
    受意外事故，至其身體蒙受傷害而致殘廢或死亡時，依照本契約的約定給付保險
    金。前項所稱意外傷害事故，指非由疾病引起之外來突發事故。」；經查：本件
    被保險人黃立德之死亡原因，依國軍法醫中心解剖鑑定結果認定為：吸入胃內容
    物窒息死亡，無外傷、出血、尿液及胃內容物除酒精外不含任何毒物成分；又依
    法務部調查局檢驗通知書記載：血液中除酒精外，未發現其他毒物成份，有台北
    師管區司令部桃園縣團管區司令部函及國軍法醫中心鑑定書附於原卷可按（見原
    審卷第六頁以下），故被保險人因呼吸道吸入胃內容物致窒息死，應係被保險人
    酒後嘔吐反逆所致直接引起死亡，而「就嘔吐而言，嘔吐為一種症狀，身體疾病
    中與嘔吐相關者包括腦部、消化器官及全身循環代謝等三大系統病變，並不侷限
    於消化器官。而與消化器官相關疾病中，任何會引起胃腸蠕動障礙的疾病，臨床
    上都有可能出現嘔吐此一症狀，因此其潛在病因相當多，無法由單一事件加以推
    論。」「酒精可能同時影響意識及腸胃蠕動，其影響程度與酒精攝取量及個人體
    質有關。若酒精過量達意識不清，甚至影響咳嗽能力時，胃內容物有可能經嘔吐
    逆流入呼吸道而無法被咳出。上述過程可在身體健康無宿疾者發生。但無法排除
    病人是否有潛在疾病，而此疾病可能影響病人意識、腸胃蠕動或呼吸道咳出異物
    之能力」，有國立台灣大學附屬台大醫院函附卷可按（見本院卷第四十八頁），
    查酒精影響程度既與酒精攝取量及個人『體質』有關。若酒精過量達意識不清，
    甚至影響咳嗽能力時，胃內容物有可能經嘔吐逆流入呼吸道而無法被咳出。上述
    過程可在身體『健康無宿疾』者發生，雖台大醫院覆函亦稱任何會引起胃腸蠕動
    障礙的疾病，臨床上都有可能出現嘔吐此一症狀，因此其潛在病因相當多，無法
    由單一事件加以推論等語，惟被上訴人並未舉證被保險人係因「何疾病介入」始
    引起嘔吐所致（見本院卷第九十七頁) ，自應認被保險人『健康且無宿疾』，僅
    因個人體質影響咳嗽能力致吸入胃內容物致死。則此顯非內發性之疾病所引起嘔
    吐致窒息死亡，自係外在（即對立於內發病症之異物) 之意外原因致死，被上訴
    人抗辯被保險人身體內部機能不適（疾病）所引起，且非「外在」原因，係自己
    喝酒下去，且無「傷害」云云，並非可採。
五、按「保險人應於要保人或被保險人交齊證明文件後，於約定期限內給付賠償金額
    。無約定期限者，應於接到通知後十五日內給付之。保險人因可歸責於自己之事
    由致未在前項規定期限內為給付者，應給付遲延利息年利一分」，保險法第三十
    四條定有明文。而上訴人於八十八年十月四日備齊文件向被上訴人請領保險金，
    故上訴人請求給付四百萬元及自八十八年十月二十二日起至清償日止按年息百分
    之五計算之利息為有理由，應予准許，兩造均陳明願供擔保請准、免為假執行，
    於法均無不合，爰分別酌定擔保金額准許之。原審為上訴人不利之判決，並駁回
    其假執行之聲請，尚有未洽，上訴意旨指摘原判決不當，求予廢棄改判，為有理
    由，爰由本院予以廢棄改判如主文所示。
六、據上論結，上訴人之訴為有理由，依民事訴訟法第四百五十條、第七十八條、第
    四百六十三條、第三百九十條第二項、第三百九十二條，判決如主文。
中      華      民      國    九十      年      一      月     三十     日
                                  民事第十五庭
                                      審判長法  官  蘇  永  宜
                                            法  官  蔡    燉
                                            法  官  李  錦  美
右正本係照原本作成。
如不服本判決，應於收受送達後二十日內向本院提出上訴書狀，其未表明上訴理由者
，應於提出上訴後二十日內向本院補提理由書狀（均須按他造當事人之人數附繕本）
上訴時應提出委任律師或具有律師資格之人之委任狀；委任有律師資格者，另應附具
律師及格證書及釋明委任人與受任人有民事訴訟法第四百六十六條之一第一項但書或
第二項（詳附註）所定關係之釋明文書影本。
中      華      民      國    九十      年      一      月     三十     日
                                            書記官  明  祖  全
附註：
民事訴訟法第四百六十六條之一（第一項、第二項）：
對於第二審判決上訴，上訴人應委任律師為訴訟代理人。但上訴人或其法定代理人具
有律師資格者，不在此限。
上訴人之配偶、三親等內之血親、二親等內之姻親，或上訴人為法人、中央或地方機
關時，其所屬專任人員具有律師資格並經法院認為適當者，亦得為第三審訴訟代理人
。


司法院資訊處製作；財團法人民間司法改革基金會備份。
